臺灣臺北地方法院民事判決
110年度重訴字第211號
原      告  許文澤  
            許世清  

            許平島  
            許漢宏  
                      居臺北市○○區○○○路0段00巷00號                          0樓
共      同
訴訟代理人  謝天仁律師
複代理人    陳建至律師
被      告  許深育  

訴訟代理人  
兼送達代收  劉文崇律師
人                      
上列當事人間損害賠償事件，本院於民國111年6月28日言詞辯論
終結，判決如下：
    主  文
被告應給付原告甲○○、乙○○、丙○○、戊○○各新臺幣陸佰貳拾伍萬
貳仟捌佰參拾參元，及自民國一００年十二月二十八日起至清償日
止，按年息百分之五計算之利息。
訴訟費用由被告負擔。
本判決第一項所命給付部分，於原告甲○○、乙○○、丙○○、戊○○各
以新臺幣貳佰零捌萬肆仟元為被告供擔保後，得假執行。但被告
如各以新臺幣陸佰貳拾伍萬貳仟捌佰參拾參元為原告甲○○、乙○○
、丙○○、戊○○預供擔保，得免為假執行。
    事實及理由
壹、程序方面：
    按訴狀送達後，原告不得將原訴變更或追加他訴，但請求之
    基礎事實同一，不在此限，民事訴訟法第255條第1項第2款
    定有明文。而所謂請求之基礎事實同一，係指變更或追加之
    訴與原訴之原因事實有其共同性，先後所為請求之主張在社
    會生活上可認為有共通性或關連性，而就原請求之訴訟及證
    據資料於相當程度範圍內具有同一性或一體性，在審理時得
    加以利用，俾先後兩請求可在同一程序得加以解決，以避免
    重複審理，庶能統一解決紛爭，用符訴訟經濟者即屬之（最
    高法院105年度台抗字第651號裁定意旨參照）。查原告甲○○
    、乙○○、丙○○、戊○○（下各以姓名稱之，合稱原告），起訴
    時係主張其與被告、訴外人許綉凉（前揭後二人下合稱丁○○
    等2人）就附表所示土地（下稱系爭土地）有借名登記契約
    之法律關係，因被告擅自將系爭土地出售予他人，致原告受
    有損害，爰類推適用民法第544條及同法第226條第1項規定
    ，訴請被告應各給付原告每人新台幣（下同）625萬2,833元
    之損害賠償（見本院台北簡易庭11年度北司調字第6號卷《下
    稱調字卷》第1、4、5頁）；嗣於民國111年1月6日具狀追加
    類推適用同法第541條第1項規定為請求權基礎，請求被告應
    各給付原告每人625萬2,833元之出售系爭土地價金，與前開
    請求權為選擇合併之主張（見本院卷二第200至201頁），請
    求本院擇一為原告有利之判決。核原告所為上開追加，基礎
    原因事實皆係基於兩造間就系爭土地之所有權所生之爭議，
    在社會生活上可認為有共通性或關連性，就原請求之訴訟及
    證據資料於相當程度範圍內亦具有同一性或一體性，且於同
    一訴訟程序得以解決紛爭，合於訴訟經濟，尚無害於被告程
    序權保障及訴訟之終結，參諸首開規定及說明，自應准許。
貳、實體方面：
一、原告主張：
　㈠訴外人許金山（下以姓名稱之，於49年12月15日歿）有8子，
    分別為訴外人父許實堅（於42年1月13日歿）、許仁壽、許
    文理、許文達、許文川（依序為長房至五房，分稱其名），
    其中三房許文理於105年9月21日辭世後，由其繼承人即其配
    偶張玉霜，及其子女即戊○○與訴外人許秀美、許漢任、許秀
    玲、許秀溫、許超雄、許櫻薰繼承，惟許文理之前開全體繼
    承人已達成協議，將對被告基於借名登記關係之所有權利，
    皆移轉予戊○○。而甲○○、乙○○、丙○○（依序為六至八房，與
    前揭五房合稱八房，二至七房則合稱其餘七房）。許金山過
    世時，由八房共同繼承財產各1/8，因斯時許實堅已死亡，
    遂由許實堅之配偶即訴外人許吳哖（下以姓名稱之，於68年
    間歿）代理當時未成年之子女即丁○○等2人，與許金山其餘
    七房合意將系爭土地成立借名登記關係，以繼承名義借名登
    記於丁○○等2人名下，惟被告本應保持借名登記之狀態，未
    得借名人之原告同意，不得擅自處分系爭土地，且對於借名
    登記土地負有返還義務，卻仍擅自將系爭土地分別出售予如
    附表契約欄所示之他人，共售得5,002萬2,662元，因原告就
    系爭土地各有1/8持分，被告為借名登記之出名人，卻故意
    逾越權限出售系爭土地，導致系爭土地無法回復登記予原告
    而陷於給付不能，原告每人各受有625萬2,833元之損害（計
    算式：5,002萬2,662元÷8＝625萬2,833元，元以下四捨五入
    ），自應類推適用民法第544條及
　　同法第226條第1項規定，向被告請求損害賠償責任，請求判
    命被告應各給付原告每人625萬2,833元之損害賠償。嗣因二
    房許仁壽之子即證人許永宗（下以姓名稱之）到庭證述系爭
    土地出售都得到八房同意，原告雖已不復記憶，然縱使其所
    述為真（假設語），被告本於借名登記契約亦應類推適用民
    法第541條第1項規定，將系爭土地出售所收取共計5,002萬2
    ,662元之價金，應各給付原告每人625萬2,833元。爰就前開
    請求權，請求擇一為原告有利之判決，判命被告應給付原告
    各625萬2,833元等語。
　㈡並聲明：⑴被告應給付原告各625萬2,833元，及自100年12月2
    8日起至清償日止，按年息百分之5計算之利息。⑵願供擔保
    ，請准宣告假執行。
二、被告則以：
　㈠緣被告之父許實堅為許金山之長子，於39年間因家族販售軍
    糧而共同觸法，然僅由許實堅一人出面頂罪，於42年1月14
    日遭槍決身亡，許金山為感念許實堅為家族頂罪捐軀，欲將
    包含系爭土地在內之部分不動產，於身後登記予許實堅之子
    女即丁○○等2人，以為補償，故許金山死亡後，其全體繼承
    人即協議將許金山所遺包含系爭土地在內之部分不動產，於
    54年1月31日辦理完成繼承登記由丁○○等2人取得，而大房以
    外之其他七房男性則直接繼承取得許金山所遺坐落新北市○○
    區○○段000000000地號、0000-0000地號、0000-0000地號及0
    000-0000地號等4筆土地，系爭土地並無原告所稱借名登記
    契約之存在，況且借名登記契約應以借名人須自己使用、處
    分、收益借名標的為要件，但被告繼承先祖父許金山之遺產
    後，長達逾50年之久期間，原告均無實際管理及使用收益系
    爭土地，又系爭土地先後為被告自95年起至100年間出售，
    原告竟遲至兩造另案繫屬於台灣高等法院108年度上字第106
    3號塗銷所有權登記等事件之審理過程中，經該案承審法官
    調查證據時始知悉上情，要與借名登記實務常情有違，足見
    兩造間並無借名登記關係存在，是原告主張系爭土地無法回
    復登記予原告，而請求給付不能之損害賠償，或請求給付系
    爭土地之買賣價金，均顯無理由等語，資為抗辯。
　㈡並聲明：⑴原告之訴及其假執行之聲請均駁回。⑵如受不利判
    決，願供擔保，請准宣告免為假執行。
三、本院之判斷：
　㈠按當事人主張有利於己之事實者，就其事實有舉證之責任，
    民事訴訟法第277條前段亦有明定。當事人於其利己事實之
    主張，除事實於法院已顯著，或為其職權上已認知者外，應
    負立證之責；原告對於自己主張之事實已盡證明之責後，被
    告對其主張，如抗辯其不實並提出反對之主張者，則被告對
    其反對之主張，亦應負證明之責，此為舉證責任分擔之原則
    ；各當事人就其所主張有利於己之事實，均應負舉證之責，
    故一方已有適當之證明者，相對人欲否認其主張，即不得不
    更舉反證；主張法律關係存在之當事人，僅須就該法律關係
    發生所須具備之特別要件，負舉證之責任，至於他造主張有
    利於己之事實，應由他造舉證證明，最高法院18年上字第16
    85、2855號、19年上字第2345號、48年台上字第887號判決
    可參。第按，稱借名登記者，謂當事人約定一方將自己之財
    產以他人名義登記，他方允就該財產為出名登記之契約，是
    當事人間僅就財產登記名義一事為約定，至借名登記財產之
    實質所有權利仍由借名者享有，並未隨同財產登記而移轉予
    出名者。其成立側重於借名者舆出名者間之信任關係，在性
    質上應與委任契約同視。倘其內容不違反強制、禁止規定或
    公序良俗者，自應賦予無名契約之法律上效力，並類推適用
    民法委任之相關規定。又學說上所謂之爭點效，係指法院於
    確定判決理由中，就訴訟標的以外當事人所主張之重要爭點
    ，本於當事人辯論之結果已為判斷時，除有顯然違背法令，
    或當事人已提出新訴訟資料足以推翻原判斷之情形外，於同
    一當事人就與該重要爭點有關所提起之他訴訟，不得再為相
    反之主張，法院亦不得作相反之判斷，以符民事訴訟法上之
    誠信原則而言，最高法院97年度台上字第2688號著有判決可
    資參照。
　㈡本件原告主張附表所示之系爭土地均為許金山之遺產，經許
    金山之子協議，由男性八房繼承，各取得1/8之權利，並由
    長子許實堅之配偶許吳哖代理當時未成年之子女即丁○○等2
    人，合意以繼承名義借名登記於丁○○等2人名下乙節，被告
    固不否認系爭土地均為許金山之遺產，惟否認與原告就系爭
    土地有借名關係，並以上開情詞置辯。被告雖稱系爭土地取
    得之原因，係許金山為感念許實堅為家族頂罪捐軀，將包含
    系爭土地在內之部分不動產，於身後登記予丁○○等2人以為
    補償云云；惟查本件被告曾於107年間對本件原告之一乙○○
    提出請求交付土地所有權狀事件之民事訴訟（下稱上開事件
    ），案經本院107年度訴字第1658號、高院108年度上字第68
    3號、最高法院110年度台上字第2285號審理後確定在案(被
    告嗣雖提起再審之訴，現繫屬最高法院審理中，但並無阻斷
    原判決確定之效力)，而查，上開事件已認定：丁○○等2人之
    母許吳哖於54年1月間代理與其餘七房訂立借名登記契約，
    約定其餘七房分別將含上開事件土地因繼承取得之許金山遺
    產各8分之1，共8分之7借名登記在丁○○等2人名下，事實上
    繼承許金山位於台北市之土地都是借名登記在丁○○等2人名
    下，再由許氏公產支付歷年相關稅費，如有不足則由8房均
    攤，權狀則全部保管於許氏老家保險箱中之主要爭點，與本
    件訴訟之爭執點相同，前開爭點業據前法院審理後經兩造言
    詞辯論而為判決，依上開說明，本件自應受上開事件確定判
    決前揭爭點判斷之拘束，參諸前開說明，兩造自不得於本件
    訴訟為相反之主張，本院亦不得作相異之判斷。是原告主張
    繼承許金山附表所示之系爭土地，皆位於台北市之土地，均
    是借名登記在丁○○等2人名下，且土地所有權狀保管於許氏
    老家保險箱中，應屬可採。被告雖否認系爭土地係許金山其
    餘七房合意以繼承名義借名登記於丁○○等2人名下；惟按當
    事人主張有利於己之事實，就其事實有舉證之責任，民事訴
    訟法第277條前段定有明文。又民事訴訟之當事人就有利於
    己之事實主張所須負擔之舉證責任，須達已足可轉換舉證責
    任之優勢證據之程度，亦即須證據能證明發生之可能大於不
    發生之可能，而於他造訴訟當事人否認其事實主張者，改由
    他造訴訟當事人負證明優勢證據瑕疵之責。稽此，被告既否
    認系爭土地與原告間有借名登記關係，而為其他事由，自應
    由被告就該有利於己之事實負舉證之責。
　㈢被告雖辯稱：因其父許實堅為許金山之長子，於39年間因家
    族販售軍糧而共同觸法，僅由許實堅一人出面頂罪，於42年
    1月14日遭槍決身亡，許金山為感念許實堅為家族頂罪捐軀
    ，將包含系爭土地在內之部分不動產，於其身後遺命直接登
    記予許實堅之子女即丁○○等2人以為補償，嗣於54年1月31日
    完成繼承登記一節，並提出國防部判決書、許實堅戶籍謄本
    在卷可稽（見本院卷一第307至325頁）；惟查，倘若如被告
    所稱系爭土地係許金山遺命直接登記予丁○○等2人以為補償
    ，何以於許金山過世4年後始完成繼承登記，此外，被告亦
    未就系爭土地之取得確屬許金山之遺命，加以舉證以實其說
    ，是其前開所辯，委難採信。
　㈣從而，原告就系爭土地各有1/8持分，與被告間有借名登記關
    係，業如前所述，被告卻擅自將系爭土地分別出售予他人，
    此有被告與訴外人江春美於96年5月31日之買賣契約、被告
    與訴外人京倫建設公司於100年12月28日之買賣契約、台北
    市大安地政事務所異動索引表等件各在卷可佐（見調字卷第
    45至49、53至56頁，及本院卷一第271、273、274、277、28
    0頁），參以證人許永宗於本院證稱：系爭土地都是家族的
    ，被告和許綉凉都有出售台北市○○段○○段○000號土地給訴外
    人天郁公司，伊為見證人，被告是由其女兒去蓋印，許綉凉
    則有委任一位代書到場，被告賣前揭土地之價格，應與許綉
    凉價格一樣乙情（見本院卷二第186至187頁），因被告將附
    表所示之系爭土地分別出售他人，導致系爭土地無法回復登
    記予原告而陷於給付不能，原告因此每人受損害金額各為62
    5萬2,833元【計算式：（876萬9,600元＋790萬2,812元＋657
    萬9,000元＋2,677萬1,250元）÷8＝625萬2,833元，元以下四
    捨五入】，故原告類推適用民法第544條及同法第226條第1
    項規定，主張被告應給付原告各625萬2,833元，應有理由。
四、綜上所述，原告類推適用民法第544條及同法第226條第1項
    規定，請求被告應給付原告各625萬2,833元，及自100年12
    月28日起至清償日止，按年息百分之5計算之利息，為有理
    由，應予准許。本院既已就原告主張類推適用民法第544條
    及同法第226條第1項規定之部分認為有理由，則原告主張其
    餘法律關係即無庸審酌，附予敘明。又兩造均陳明願供擔保
    ，分別請准假執行或免為假執行之宣告，經核於法均無不合
    ，爰分別酌定相當擔保金額各准許之。
五、本件事證已臻明確，兩造其餘主張陳述及所提之證據，經認
    與判決結果不生影響，均毋庸再予論述，附此敘明。
六、訴訟費用負擔之依據：民事訴訟法第78條。
中　　華　　民　　國　　111 　年　　8 　　月　 10 　　日
                  民事第四庭  法　官　陳靜茹
以上正本係照原本作成。
如對本判決上訴，須於判決送達後20日內向本院提出上訴狀。如
委任律師提起上訴者，應一併繳納上訴審裁判費。
中　　華　　民　　國　　111 　年　　8 　　月　 10 　　日
                              書記官　蔡汶芯　　
附表：
編號 土地地號 買賣價金 (新台幣) 契約  1 台北市○○區○○段○○段000○ 00000號土地 876萬9,600元 被告與京倫建設公司之買賣契約  2 台北市○○段○○段000號土地 790萬2,812元 被告與江春美之買賣契約  3 台北市○○段○○段000號土地 657萬9,000元 許綉凉與天郁公司之買賣契約  4 台北市○○區○○段○○段000號土地 2,677萬1,250元 被告與京倫建設公司之買賣契約 
                   總買賣價金合計：5,002萬2,662元